【裁判字號】    98,事聲,46
【裁判日期】    981028
【裁判案由】    聲明異議(消債)
【裁判全文】
臺灣宜蘭地方法院民事裁定              98年度事聲字第46號
聲  明  人  遠東國際商業銀行股份有限公司
法定代理人  丙○○
代  理  人  丁○○
聲  明  人  台新國際商業銀行股份有限公司
法定代理人  乙○○
相  對  人
即  債務人  甲○○
代  理  人  林世超律師
上列聲明人因不服本院司法事務官於民國98年8月26日所為之裁
定（本院98年度司執消債更字第2號），聲明異議，本院裁定如
下：
    主  文
異議駁回。
    理  由
一、聲明人遠東國際商業銀行股份有限公司異議意旨以：債務人
    之配偶以無法尋得配合接送小孩上下學時間之工作及經濟不
    景氣難覓工作為由，未能謀職分擔家計，致債務人需額外負
    擔配偶之扶養費，此造成債務人配偶怠於謀職，減損債務人
    之償債能力，顯有未當。又托兒所並非義務教育，債務人經
    濟狀況不佳，自不應以一般家庭視之，原裁定認托兒所費用
    係屬必要支出，顯有不當，聲明人認原裁定未詳加審酌上情
    ，爰聲明異議，請求更正原裁定等語。
二、聲明人台新國際商業銀行股份有限公司異議意旨略以：參酌
    97 年度消債更字第107號裁定，債務人每月必要開支應為20
    ,079元（即9,829+82,000÷12月×3人÷2夫妻分攤），而非
    原裁定認定之38,237元。又本件債務人之配偶係為接送小孩
    而捨棄工作，並非不能維持生活而無謀生能力，債務人應無
    負擔其負養費之義務。況債務人住居於南澳，卻將子女送往
    羅東就讀托兒所，徒增往來費用，顯不合理，聲明人認原裁
    定之處分未詳加審酌前情，爰聲明異議，請求更正原裁定等
    語。
三、按債務人有薪資、執行業務所得或其他固定收入，法院認更
    生方案之條件公允者，得不經債權人會議可決，逕依債務人
    之聲請或依職權以裁定認可更生方案。消費者債務清理條例
    第64條第1項定有明文。
四、經查：
（一）內政部公告之最低生活標準係以社會救助法第4 條為法源
      依據，該條第1、2項分別規定：「本法所稱低收入戶，指
      經申請戶籍所在地直轄市、縣（市）主管機關審核認定，
      符合家庭總收入平均分配全家人口，每人每月在最低生活
      費以下，且家庭財產未超過中央、直轄市主管機關公告之
      當年度一定金額者」、「前項所稱最低生活費，由中央、
      直轄市主管機關參照中央主計機關所公布當地區最近一年
      平均每人消費支出百分之六十定之，並至少每三年檢討一
      次；直轄市主管機關並應報中央主管機關備查。」又每月
      收入低於最低生活費者，依社會救助法第10條規定，得向
      戶籍所在地直轄市、縣（市）主管機關申請生活扶助，是
      內政部公告之最低生活標準係國家施行社會救助之判別依
      據，以提供處於生存邊緣之國民最基本之生存權保障，尚
      不得以相對人陳報之必要支出高於最低生活標準，即認相
      對人有浪費之嫌，或無清償債務之誠意，蓋消費者債務清
      理條例並無使債務人處於生存邊緣而需獲社會救助之旨。
      又財政部公告之扶養親屬免稅額乃供課徵個人綜合所得稅
      所用，依司法院大法官釋字第415 號解釋，扶養免稅額係
      屬租稅優惠之性質，有其稅賦政策之考量，與實際上因負
      有扶養義務而須支出扶養費不可相提並論，自不得因扶養
      費之支出高於免稅額即謂非屬必要。本院97年度消債更字
      第107 號裁定固以最低生活標準及扶養親屬免稅額作為債
      務人生活開支之評估基礎，然此僅係說明縱以此最極端之
      標準，債務人仍有無法清償債務之情，更遑論其真實之實
      際生活，殊無摒除個案情況，一律以最低生活標準及扶養
      親屬免稅額為統一數額之理，此亦有違平等原則不同事件
      不同處理之精神，是聲明人執此為異議理由，顯有誤會。
（二）按夫妻互負扶養之義務，其負扶養義務之順序與直系血親
      卑親屬同，其受扶養權利之順序與直系血親尊親屬同，民
      法第1116 條之1定有明文。夫妻互受扶養權利之順序既與
      直系血親尊親屬同，自不以無謀生能力為必要，最高法院
      79年度台上字第2629號亦著有判例可資參照。查本件債務
      人之配偶目前無業，參以債務人配偶95、96年度財政部台
      灣省北區國稅局綜合所得稅各類所得資料清單及財產歸屬
      清單，聲請人配偶名下亦無恆產，堪認債務人之配偶有不
      能維持生活之情，是債務人對其配偶自有扶養義務。又更
      生方案之擬定僅能考量本院為認可裁定時，相對人現實實
      際之收入狀況，尚難以未來不確定之情事作為評估基礎，
      是縱使相對人之配偶有於日後謀職分擔家計之可能，然事
      實上相對人目前確未能獲得配偶之資助，其配偶未來能否
      順利謀得工作亦未可知，在此現實情況下，相對人就扶養
      配偶費用之支出尚難謂非屬必要，聲明人此部分異議應不
      足採。
（三）聲明人雖又主張：交通費、托兒所費用及通訊費等非屬必
      要開支云云，然債務人陳報之每月家庭必要開支僅為38,2
      37元，遠低於依內政部公告之98年度臺灣省每人每月最低
      生活費用標準9,829元計算之49,145元（即9,829元×5 人
      ），堪認債務人確已儘量節省開支，顯其償還債務之誠意
      ，是債務人雖有上開交通費、托兒所費用及通訊費等開支
      ，然債務人於其他開支部分亦已予以減縮，以資填補，此
      等費用開支尚難認無理由。況債務人於97年7 月聲請更生
      時，仍住居於羅東鎮○○路100巷45號12 樓租屋處，每月
      有6,000 元之租金支出，有租賃契約及戶籍謄本在卷可參
      ，其為節省開支乃於租約期滿後遷回南澳鄉○○路36 巷6
      之1 號父親住處，是縱有接送子女上下學之交通費用支出
      ，然亦已省去租金給付之耗費，整體言之，尚難逕憑此等
      項目之開支遽認聲請人之清償方案已失公允。
五、綜上所述，債務人所提之清償方案應可認公允、妥當，聲明
    人聲明異議，均無理由，應予駁回，爰依消費者債務清理條
    例第15條，民事訴訟法第240條之4第3項，裁定如主文。
中    華    民    國    98    年    10    月    28    日
                      臺灣宜蘭地方法院羅東簡易庭
                                  法  官    楊坤樵
上為正本係照原本作成
如不服本裁定，應於裁定送達後10日內，以書狀向本院提出抗告
，並繳納抗告費新臺幣1千元
中    華    民    國    98    年    10    月    28    日
                                   書記官    廖文章

司法院資訊處製作；財團法人民間司法改革基金會備份。
